【裁判字號】    99,交聲,55
【裁判日期】    990303
【裁判案由】    違反道路交通管理處罰條例聲明異議
【裁判全文】
臺灣花蓮地方法院交通事件裁定          99年度交聲字第55號
原處分機關  交通部公路總局臺北區監理所花蓮監理站
法定代理人  林富英
異  議  人
即受處分人  甲○○
上列異議人因違反道路交通管理處罰條例案件，對於交通部公路
總局臺北區監理所花蓮監理站於99年2月4日所為之處分（原裁決
書案號：花監違字第裁44-P00000000 號)，聲明異議，本院裁定
如下：
    主  文
原處分關於甲○○汽車駕駛人酒精濃度超過規定標準，罰鍰新臺
幣壹萬伍仟元部分撤銷。
上開撤銷部分，不罰。
其餘異議駁回。
    理  由
一、本件原處分意旨略以：異議人即受處分人甲○○經警舉發於
    民國98年8月22日23時40 分許，因酒後騎乘車號HAT－355號
    機車，行經花蓮縣壽豐鄉○○路○段與壽豐鄉○○路○段路
    口時，與李浚源所駕駛之車號1507－KD號自用小貨車發生擦
    撞，嗣經警前往處理，並測得異議人吐氣酒精濃度高達每公
    升0.35毫克，原處分機關依道路交通管理處罰條例第35條第
    1項第1款之規定，於99年2月4日，裁處異議人罰鍰新臺幣（
    下同）15,000元、自裁決日即99年2月4日起1 年內不得領考
    駕駛執照，並應參加道路交通安全講習之處分等語。
二、異議意旨則以：異議人已因同一酒後駕車之違規行為，經警
    移送法辦，並由臺灣花蓮地方法院檢察署檢察官以98年度偵
    字第4206號為緩起訴處分，期間1 年，並命異議人應自收受
    檢察官執行緩起訴處分命令通知書之日起，於半年內向指定
    之公益團體、地方自治團體或社區提供40小時之義務勞務，
    嗣已向花蓮縣壽豐鄉公所執行義務勞務工作結束，詎原處分
    機關竟仍裁處異議人罰鍰，有違行政罰法第26條第1 項所規
    定之「一事不二罰」原則，爰為此聲明異議，請求撤銷原處
    分等語。
三、經查：
（一）異議人對於本件酒後駕車之事實並不爭執，且有舉發違反
      道路交通管理事件通知單1 紙在卷可憑；又異議人同一飲
      酒駕車之行為，因同時觸犯刑法第185條之3之公共危險罪
      ，業經臺灣花蓮地方法院檢察署檢察官於98年10月6 日，
      以98年度偵字第4206號為緩起訴處分，於98年10月26日確
      定，緩起訴期間為1 年，異議人並已依緩起訴處分，向指
      定之花蓮縣壽豐鄉公所履行40小時之義務勞務，有上開緩
      起訴處分書、臺灣花蓮地方法院檢察署檢察官執行緩起訴
      處分命令通知書、花蓮縣壽豐鄉公所99年1月25 日壽鄉民
      字第0990001482號函暨檢附之執行工作日誌、執行記錄測
      影本，以及臺灣高等法院被告前案紀錄表各1 份在卷可稽
      ，是異議人因本件同一酒醉駕車之違規行為，經原處分機
      關予以裁罰，並經檢察官為緩起訴處分之事實，首堪確認
      。
（二）按汽車駕駛人，駕駛汽車經測試檢定有酒精濃度超過規定
      標準之情形者，處15,000元以上60,000元以下罰鍰，並當
      場移置保管該汽車及吊扣其駕駛執照1 年；因而肇事致人
      受傷者，並吊扣其駕駛執照2 年；致人重傷或死亡者，吊
      銷其駕駛執照，並不得再考領；而汽車駕駛人飲用酒類後
      其吐氣所含酒精濃度超過每公升0.25毫克（MG/L）者，不
      得駕車。道路交通管理處罰條例第35條第1項第1款、道路
      交通安全規則第114條第2款分別定有明文。
（三）又依94年2月5日公布，95年2月5日施行之行政罰法第26條
      規定：「一行為同時觸犯刑事法律及違反行政法上義務規
      定者，依刑事法律處罰之。但其行為應處以其他種類行政
      罰或得沒入之物而未經法院宣告沒收者，亦得裁處之。前
      項行為如經不起訴處分或為無罪、免訴、不受理、不付審
      理之裁判確定者，得依違反行政法上義務規定裁處之」，
      即所謂一事不二罰原則，探究其立法目的，無非以一行為
      同時觸犯刑事法律及違反行政法上義務規定時，由於刑罰
      與行政罰同屬不法行為之制裁，而刑罰之懲罰作用較強，
      依刑事法律處罰即足資警惕，實無一事二罰（即再處行政
      罰）之必要，但罰鍰以外之沒入或其他種類行政罰，因兼
      具維護公共秩序之作用，為達行政目的，行政機關仍得併
      予裁處。至於刑事訴訟法第253條之1所指之緩起訴處分，
      其內容、要件與依刑事訴訟法第252 條所為之不起訴處分
      迥異，緩起訴處分為介於起訴、與微罪職權不起訴間之緩
      衝設計，倘檢察官為緩起訴處分時，依刑事訴訟法第 253
      條之2第1項規定對被告所為之指示及課予之負擔，雖非刑
      罰，然被告另需於一定期間內遵守或履行刑事訴訟法第25
      3條之2各款所規定之金錢給付、勞務給付及處遇措施等事
      項，自非得與「不起訴」處分等同視之，且因涉及被告之
      人身自由及財產之拘束，產生未經裁判即終局處理案件之
      實質效果，自應考慮被告之意願。是以，無論檢察官課以
      被告以上何種負擔，雖此等負擔並非「刑罰」，但性質上
      應屬「實質制裁」，已對被告權利產生影響，檢察官對受
      處分人所為之緩起訴處分，實已產生實質刑罰之效果。
（四）再「緩起訴」處分之最終雖使被告免於刑事訴追之效果，
      與「不起訴」處分之效果相同，然觀諸刑事訴訟法第 253
      條之1第1項係91年2月8日增訂，行政罰法係94年2月5日公
      布，而制定在後之行政罰法第26條第2 項僅臚列「不起訴
      處分或無罪、免訴、不受理、不付審理之裁判確定者」，
      而未將「緩起訴處分」納入，應係立法者有意排除，而非
      法律漏洞，本於對被告不利益之規定不得任意擴張解釋之
      原則，行政罰法第26條第2 項所謂「不起訴處分確定」之
      規定自不應任意擴張包括「緩起訴處分」。故檢察官為緩
      起訴處分時如已對被告課予指示及負擔，應視為已依刑事
      法律受到處罰，不得再處以行政罰鍰為宜。再者，道路交
      通主管機關對於汽車駕駛人之酒後駕車行為，依道路交通
      管理處罰條例第35條第1項第1款規定予以裁罰，係對行為
      人違反行政法上義務規定之行政罰，且該條例關於一行為
      同時觸犯刑事法律及違反行政法上義務規定者，並無特別
      規定，是以，汽車駕駛人酒後駕車行為，經測試檢定酒精
      濃度超過規定標準，同時涉犯刑法第185條之3之公共危險
      罪嫌者，道路交通主管處罰機關除有上開行政罰法第26條
      第1項但書規定，得處以其他種類行政罰之情形外，關於
      罰鍰部分，即應依上開行政罰法第26條及道路交通管理處
      罰條例第10條規定，移送該管地方法院檢察署處理，於移
      送後，除有上開行政罰法第26條第2 項所定不起訴等事由
      ，得依違反行政法上義務規定裁處者外，不得再依道路交
      通管理處罰條例第35條第1項第1款規定，裁處行為人罰鍰
      之行政罰。
（五）查本件異議人上開酒後駕車之行為，係屬同時觸犯刑事法
      律及違反行政法上義務規定之行為，業經臺灣花蓮地方法
      院檢察署檢察官為上開緩起訴處分確定，異議人並已向該
      署所指定之花蓮縣壽豐鄉公所提供40小時之義務勞務等情
      ，已如上述，雖非刑法所定刑罰之種類，然已對異議人名
      譽、心理產生相當制約並影響被告之自由等權利，揆諸前
      揭之規定及說明，上開緩起訴處分已產生實質刑罰效果，
      應實質該當行政罰法第26條第1 項之「依刑事法律」之處
      罰效果，而非不起訴處分甚明，則原處分機關依法自不得
      再對異議人裁處罰鍰。因此，異議人本件就罰鍰部分之異
      議，為有理由，應予撤銷並諭知不罰。至於原處分有關對
      異議人裁處自裁決日起1 年內不得考領駕駛執照，並應參
      加道路交通安全講習（道路交通管理處罰條例第67條第 5
      項、第6項及同條例第24 條規定參照）之部分，核與罰鍰
      之性質不同，且兼具維護公共秩序之作用，為達行政目的
      ，行政機關仍得依行政罰法第26條第1 項但書之規定予以
      裁處，是該部分處分並無違法或不當之處，此部分異議為
      無理由，應予駁回。
（六）至於原處分機關所引法務部行政罰諮詢小組之會議記錄，
      並無拘束本院之效力，附此敘明。
四、據上論斷，依道路交通案件處理辦法第19條、第20條前段，
    裁定如主文。
中    華    民    國    99    年    3     月    3     日
                  交通法庭      法  官  黃鴻達
上列正本證明與原本無異。
如對本裁定不服，應於送達後5 日內，向本院提出抗告狀（應抄
附繕本）。
中    華    民    國    99    年    3     月    4     日
                                書記官

司法院資訊處製作；財團法人民間司法改革基金會備份。
